臺中高等行政法院判決　　　　　　　　　　　　　　　　　九十一年度訴字第七號
　　　　　　　　　　　　　　　.
　　原　　　告　甲○○
　　訴訟代理人　梁宵良　律師
　　複　代理人　丁○○
　　被　　　告　財政部臺灣省中區國稅局
　　代　表　人　乙○○
　　訴訟代理人　丙○○
右當事人間因贈與稅事件，原告不服財政部中華民國九十年十一月八日台財訴字第○
九○○○一一五九六號訴願決定，提起行政訴訟。本院判決如左︰
　　主  文
原告之訴駁回。
訴訟費用由原告負擔。
　　事  實
甲、事實概要：緣原告於民國八十七年十二月二十六日與賴明輝訂約，向其承買坐落
    台中縣烏日鄉○○○段一一三六○地號土地（面積二、七八七平方公尺，持分全
     ），約定總價款為新台幣（下同）二千四百二十八萬元，均由原告開立支票支
    付，該土地於八十八年三月十六日全部登記於原告胞弟林信昇君名下，案經被告
    所屬黎明稽徵所查獲，因其間林信昇曾從其銀行帳戶轉出一千萬元予原告，乃以
    原告代其胞弟出資額之買賣價格比例認定為贈與，核定贈與總額五、九○○、九
    一○元，應納稅額四八一、一四五元。原告不服，爰就贈與總額項目，申請復查
    ，未獲變更，原告循序提起行政訴訟。
乙、兩造聲明：
一、原告聲明求為判決：訴願決定及原處分均撤銷。
二、被告聲明求為判決：原告之訴駁回。
丙、兩造之陳述：
壹、原告起訴意旨略以：
一、本件原告與其胞弟林信昇為購地供其母耕作，乃商議共同出資購地並由兩人共有
    ，遂於八十七年十二月二十六日以原告之名義向訴外人賴明輝承購座落台中縣烏
    日鄉○○○段一一三六○地號農地，價金二千四百二十八萬元，並約定由原告自
    由指定登記名義人，而系爭購地價金，雖係以原告為發票人，但林信昇確係分別
    於付款日前，即八十八年一月十二日及同年月二十五日至三十日依序轉帳一百五
    十萬元、八百五十萬元，共計一千萬元於原告帳戶，至其尚應分擔之二百一十四
    萬元出資額，則留抵其母生活支出，日後再予會算。原告與林信昇原欲以共有方
    式辦理該農地移轉登記，因農地依法不得移轉為共有，始再約定以原告名義辦理
    過戶，並約立信託契約，載明於林信昇取得自耕能力證明以辦理移轉登記前，先
    信託登記於原告；惟原告具有補習班創辦人身分，不符自耕農資格，無法辦理農
    地移轉登記，遂改由林信昇申請自耕能力證明，並辦理移轉登記，同時並改定以
    原告為信託人，林信昇為受託人，將原告應有二分之一產權信託於林信昇。是本
    件系爭農地確為原告與林信昇二人共同出資承購。
二、雖依行為時農業發展條例第三十條第一項、土地法第三十條第一項前段規定，原
    告不得以共有方式辦理移轉登記，且因原告具有補習班創辦人身分，不符自耕規
    定而不得辦理農地登記，然依內政部所頒「自耕能力證明書之申請及核發注意事
    項」規定，原告仍得以除去補習班創辦人身分，取得符合自耕之身分，且原告於
    嗣後改立信託契約時，既已約明並預期於不能之情形除去後為給付，則依民法第
    二百四十六條第一項但書規定，應認為信託行為仍為有效；再按信託財產名義上
    之所有人（即受託人）並無法享有信託財產之實質上之經濟利益，即信託財產之
    經濟利益仍由信託人享有，故依實質課稅原則，即非原處分所認定之無償為他人
    購置財產之贈與行為。
三、前述兩次信託契約所載立約日期，雖均登載為八十八年二月十日，但乃為配合登
    記名義人變更而互換信託人及受託人，除足以證明原告與林信昇確係共同出資購
    買系爭農地，而為信託約定外，亦足以反證並非事後偽立；又依民法第一百十二
    條規定，縱認前開信託契約或共同出資購地行為為無效，然依法律行為當時的客
    觀情形，自可依上開規定就原告出資部份轉換為借貸之法律關係，而非為無償之
    贈與行為。
貳、被告答辯意旨略以：
一、本件原告於八十七年十二月二十六日與訴外人賴明輝訂約，向其承買坐落台中縣
    烏日鄉○○○段一一三六○地號土地，雙方約定總價款為二千四百二十八萬元。
    該土地買賣合約（私契）承買人為原告，且所有價金支付均由原告開立支票支付
    ，但其間原告胞弟林信昇於八十八年一月十二日及同年月二十五日至三十日共轉
    一千萬元於原告於彰化銀行帳戶，原告所提示之信託契約書並未記明信託持分，
    且調閱該土地登記謄本也未註明為信託財產，核與信託法第四條第一項規定不符
    ，原告所稱信託行為自難採據。被告乃按該土地八十八年三月十六日（登記原因
    發生日）之公告現值，依原告代林信昇出資額之買賣價格比例，核定原告贈與總
    額五、九○○、九一○元，贈與淨額四、九○○、九一○元，應納稅額四八一、
    一四五元。
二、原告復查所提示兩份信託契約，其一信託人為林信昇（即原預計土地登記於原告
    名下），另一信託人為原告（即原告發現其不能登記時，而改由其胞弟登記），
    該兩份契約日期均為八十八年二月十日，然果若如原告所稱發現其不能登記才改
    由其胞弟登記時，則其間轉折當非同一日發生，況如初查所核該等契約並未註明
    信託持分，土地登記謄本亦未登記為信託財產，原告雖主張為信託，實難採據。
    再者，系爭土地於八十八年三月十六日為移轉登記，原告既主張系爭不動產移轉
    為信託行為，則當依民法第七百五十八條及前揭信託法第四條之規定為信託之登
    記，否則即不得以之對抗第三人。準此，原告之信託契約是否事後偽立，當非所
    問。況原告既稱因宥於行為時法令限制無法以自已名義辦理產權登記及信託登記
    ，卻仍私自以自行約定之信託契約為法律所禁止之行為，依信託法第五條第一項
    第一款之規定，自屬無效。
三、至原告主張如該信託行為無效，則依民法第一百一十二條規定，當可推知原告出
    資部分已轉換成金錢借貸之法律關係乙節。按本件之事實關係，係原告與第三人
    訂約購地後，卻登記於林信昇名下。系爭購地價金林信昇雖亦有出資部分，然亦
    不能否定原告涉有遺產及贈與稅法第五條第三款以贈與論之情形。上揭事實與原
    告所主張之金錢借貸之法律關係顯然有別，是以原告主張核無足採。
　　理  由
一、按「財產之移動，具有左列各款情形之一者，以贈與論，依本法規定，課徵贈與
    稅：‧‧‧三以自己之資金，無償為他人購置財產者，其資金。但該財產為不動
    產者，其不動產。」，為遺產及贈與稅法第五條第三款所明定。
二、本件原告於八十七年十二月二十六日與訴外人賴明輝訂約，向其承買坐落台中縣
    烏日鄉○○○段一一三六○地號土地（面積二、七八七平方公尺，持分全），約
    定總價款二千四百二十八萬元，價金均由原告開立支票支付，該土地於八十八年
    三月十六日全部登記於原告胞弟林信昇名下，經被告所屬黎明稽徵所查獲，因其
    間林信昇曾從其銀行帳戶轉出一千萬元予原告，乃以原告代其弟出資額之買賣價
    格比例認定為贈與，核定贈與總額五、九○○、九一○元，應納稅額四八一、一
    四五元。原告不服，爰就贈與總額項目，申請復查，未獲變更，原告循序提起行
    政訴訟，訴稱：系爭土地由原告與其胞弟林信昇共同出資所購，每人出資二分之
    一，林信昇轉一千萬元於原告帳戶，至其尚應分擔之二百一十四萬元出資額，則
    留抵其母生活支出，日後再予會算。原欲登記兩人共有，因農地依法不得移轉為
    共有，始再約定以原告名義辦理過戶，又因原告具有補習班創辦人身分，不符自
    耕農資格，無法辦理農地移轉登記，遂改由林信昇申請自耕能力證明，並辦理移
    轉登記，同時並改定以原告為信託人，林信昇為受託人，將原告應有二分之一產
    權信託於林信昇，縱認該信託契約或共同出資購地行為為無效，然依民法第一百
    十二條規定，自可就原告出資部份轉換為借貸之法律關係，而非為無償之贈與行
    為。依實質課稅原則，原告自非無償為林信昇購置財產之贈與行為。被告以原告
    代其弟出資額之買賣價格比例認定為贈與，課予贈與稅，自有違法等云。
三、惟查，所謂信託，乃委託人為自己或第三人之利益，以一定財產為信託財產，將
    其移轉於受託人，使其成為權利人，以達到當事人間一定目的之法律行為而言，
    故受託人不僅就信託財產承受權利人名義，且負有就信託財產依信託契約所定內
    容極之管理或處分之義務，並負有於信託契約終止後，將信託財產返還信託人之
    義務。又以登記或冊之財產為信託者，非經登記，不得對抗第三人，為信託法第
    四條第一項所明定。本件原告雖主張上開係爭土地之權利二分之一，係信託登記
    與林信昇，然並未於辦理上開系爭土地登記時，為此部分信託登記，此為原告所
    不爭執。是依行為時已施行之上開信託法第四條之規定，原告自不得對本件系爭
    土地上，因有此信託關係而有權利，對林信昇以外之第三人加以主張。從而，本
    件被告以系爭土地之所有權人為林信昇，而其獲得此一土地所有權，係原告出資
    一千四百二十八萬元購買（土地價款為二千四百二十八萬元，其中一千萬元由原
    告胞弟林信昇支付），是原告既以自己之上開資金，購買系爭土地不動產，並以
    林信昇名義辦理所有權登記，使林信昇成為前揭不動產之所有權人，則被告依遺
    產及贈與稅法第五條第三款之規定，因原告係以自己之資金，無償為他人購置財
    產者，而認定原告有贈與行為，自屬有據。原告自不得主張其與林信昇間關於系
    爭土地所有權登記為林信昇，其內部關係係屬信託行為，而非為無償之贈與行為
    ，作為免納贈與稅之依據。是被告因認原告將其購得系爭土地，其以其弟林信昇
    之名義登記為所有權人，其中出資一千四百二十八萬元部分，係以自己之資金，
    無償為他人購置財產，以贈與論，據以核定課徵贈與稅，洵無不合。
四、綜上所述，原處分核無違誤，訴願決定予以維持，亦無不合，原告前開主張，均
    無可採，原告起訴意旨請求撤銷原處分及訴願決定，非有理由，應予駁回。
據上論結，本件原告之訴為無理由，依行政訴訟法第一百九十五條第一項後段、第九
十八條第三項前段，判決如主文。
中　　華　　民　　國　　九十一　　　年　　　四　　　　月　　　十　　　　日
                 臺 中 高 等 行 政 法 院   第 四 庭
                                審 判 長 法  官　沈　應　南
                                         法  官　黃　淑　玲
                                         法  官　許　武　峰
右正本證明與原本無異。
如不服本判決，應於判決送達後二十日內向本院提出上訴書狀，其未表明上訴理由者
，應於提起上訴後二十日內向本院提出上訴理由書（須依對造人數附具繕本）；如於
本判決宣示或公告後送達前提起上訴者，應於判決送達後二十日內補提上訴理由書（
須附繕本）。未表明上訴理由者，逕以裁定駁回。
提起上訴應預繳送達用雙掛號郵票拾份（每份三十四元)。
中　　華　　民　　國　　九十一　　　年　　　四　　　　月　　　十　　　　日
                                     法院書記官  詹  靜  宜
